【裁判字號】    89,台上,1771
【裁判日期】    890407
【裁判案由】    妨害自由
【裁判全文】
最高法院刑事判決                              八十九年度台上字第一七七一號
    上訴人  臺灣高等法院臺南分院檢察署檢察官
    上訴人  甲○○
            丙○○
    被  告  乙○○
右上訴人等因被告妨害自由案件，不服臺灣高等法院臺南分院，中華民國八十六年十
一月十八日第二審判決（八十六年度上訴字第一五六五號，起訴案號：臺灣臺南地方
法院檢察署八十五年度偵字第二六五號、第八六一九號），提起上訴，本院判決如左
：
    主  文
原判決關於乙○○部分撤銷，發回臺灣高等法院臺南分院。
其他上訴駁回。
    理  由
壹、撤銷發回（即乙○○）部分：
本件原判決以公訴意旨略稱上訴人甲○○、丙○○與江琴台合夥在台中縣大雅鄉○○
路一三五號興建大樓銷售，甲○○、丙○○復分別借款新台幣（下同）二千餘萬元、
九百萬元予江琴台，詎江琴台將渠等合夥興建之大樓銷售完畢，竟未將銷售紅利分配
予甲○○、丙○○，復未清償積欠甲○○之欠款，即匿居於台南縣永康市○○路一○
三巷三弄二十五號，致甲○○、丙○○追索無著，民國八十四年十月初，施來順（由
第一審法院通緝中）獲悉住居於上址之江琴台是甲○○、丙○○欲尋找索債之對象，
即以電話與甲○○連絡，表明知悉江琴台之落腳處，願幫甲○○、丙○○找得江琴台
，惟甲○○、丙○○必須給付一百五十萬元為酬後，施來順乃夥同侯江旺（另案由臺
灣高等法院臺南分院併案審理，判處有期徒刑一年六月）追蹤掌握江琴台之行蹤，至
八十四年十月十五日中午十二時，施來順確定江琴台在台南縣永康市○○路一○三巷
二五號無誤後，即以電話聯絡甲○○、丙○○，石、陳二人乃從台中駕車南下，施來
順、侯江旺則在該處守候以防江琴台離去，同日下午二時許，丙○○駕駛吉普車搭載
甲○○趕抵現場與施來順、侯江旺會合後不久，即見江琴台從住處走出欲駕駛渠所有
之紅色龐帝克跑車離去，甲○○、丙○○二人在旁守候，施來順、侯江旺二人則趨前
將江琴台押上丙○○駕駛之吉普車上，四人共押江琴台往高速公路新市○○道方向行
駛，途中施來順復以行動電話聯絡共謀之被告乙○○駕駛一輛吉普車，至新市○○道
，侯江旺則改搭乙○○之吉普車，隨同前開吉普車沿省縱貫線至丙○○住處，由丙○
○簽發面額共計一百五十萬元支票四張，交付施來順為酬後，施來順、侯江旺、乙○
○始駕車離去，江琴台則留在該處與甲○○、丙○○商談合夥分紅及清償債務問題，
於達到一定結果後，甲○○、丙○○始讓之離去，因指被告乙○○涉犯刑法第三百零
二條第一項之妨害自由罪嫌。而經審理結果，認被告被訴之妨害自由罪嫌，尚屬不能
證明，因而撤銷第一審法院諭知被告共同以其他非法方法剝奪人之行動自由罪刑之判
決，改判諭知被告無罪，固非無見。
惟查共同正犯之成立，祇須行為人間就犯罪事實具有犯意聯絡、行為分擔即足，至於
犯罪動機起於何人、其人是否參與每一階段犯行，則皆可不問。被告在警訊中供稱：
「事前我聽施來順說要找姓『江』的人，我就在臺南縣永康市○○○路一間華城舞廳
門前載施來順前往台南市○○路要找姓『江』所駕駛的跑車，但沒發現他的跑車，我
們就離開」、「在返回臺南途中（指八十四年十月十五日強押江琴台談判清償債務事
後，取得報酬返回臺南途中）施來順說一百五十萬元，每人分四十三萬，餘款二十一
萬元要分給跟他講這事的人，我們也都同意，我就持十萬元及六十萬元支票二張，其
餘二張支票由施來順拿走」（見警局卷第四頁背面、第五頁），如若不虛，則被告在
事發之前，即已參與施來順尋訪江琴台行蹤之行為，嗣於取得強押江琴台之報酬後，
又協議分取其中之四十三萬元，而被告在偵、審中就其駕車至國道中山高速公路新市
○○道附近與施來順、侯江旺等人會合後，即由伊駕車搭載侯江旺，尾隨丙○○所駕
駛，搭載甲○○、施來順、江琴台之吉普車，嗣施來順索取報酬得手後，又駕車搭載
施來順、侯江旺離去等情，復供承不諱，被害人江琴台又證稱：「後面又有侯江旺、
乙○○的汽車跟著，更沒有辦法逃開」、「他們帶我去大肚山龍井鄉林姓代表家中談
判，他們三個不讓我離開，他們三個是施來順、乙○○、侯江旺，連上廁所都有人跟
著」、「票四張由施來順取走，然後施來順、乙○○、侯江旺接著離去，我就自由了
」（見警局卷第十頁、第一審卷第一○二頁背面、第一○三頁），則被告雖未實施最
初強押江琴台上車之行為，惟其後所參與者，有無涉及本件妨害自由犯罪構成要件之
行為，其與施來順、侯江旺就此犯罪，是否無犯意聯絡、行為分擔，均待剖析釐清，
原判決置上開事實於不論，逕認江台琴遭剝奪行動自由之事，與被告無關，而為被告
無罪之判決，自嫌率斷，檢察官上訴意旨，執此指摘原判決此部分，有違證據法則，
尚非毫無理由，應認原判決關於被告部分，有撤銷發回之原因。
貳、上訴駁回（即甲○○、丙○○）部分
按刑事訴訟法第三百七十七條規定，上訴於第三審法院，非以判決違背法令為理由，
不得為之。是提起第三審上訴，應以原判決違背法令為理由，係屬法定要件。如果上
訴理由狀並未依據卷內訴訟資料，具體指摘原判決不適用何種法則或如何適用不當，
或所指摘原判決違法情事，顯與法律規定得為第三審上訴理由之違法情形，不相適合
時，均應認其上訴為違背法律上之程式，予以駁回。本件原判決撤銷第一審判決，改
判仍論處上訴人甲○○、丙○○共同以非法方法剝奪人之行動自由罪刑（各處有期徒
刑六月，均緩刑三年）。丙○○、甲○○上訴意旨略稱：原判決昧於事實，任意推定
犯罪事實，又對於上訴人等之證據漏而未審。甲○○上訴意旨又另稱：本件關鍵證人
為林代表（即林富，家住台中縣大肚鄉○○路○段二○三巷一弄九十號），原審未予
傳訊，有應於審判期日調查之證據未予調查之違法。又被害人江琴台一再證稱甲○○
並無犯害自由之犯行，原審以此為迴護甲○○之詞，不予採納，但乙○○在警訊中自
承事發前已知悉施來順、侯江旺妨害自由之犯罪，並索酬二十萬，原審未加詳查，即
認定乙○○無罪，而對於甲○○及乙○○間之採證，有與所憑證據不相適合之證據上
理由矛盾之違法各等語。
惟查原判決依憑被害人江琴台之指證及參酌江琴台既為躲避甲○○、丙○○索債致匿
居於台南縣永康市，其對甲○○、丙○○自係避之唯恐不及，若非甲○○等人以強押
手段，江某應無甫見甲○○、丙○○即隨之遠赴台中商談債務之理，況且商談債權債
務，自可就近在臺南縣、市商談，而施來順、侯江旺強押江琴台上車之際，石、陳二
人均親眼目睹，渠等復給付一百五十萬元之高報酬予施來順、侯江旺，顯見甲○○、
丙○○與侯江旺、施來順間有犯意聯絡等情，認定丙○○、甲○○均有其事實欄所載
之妨害自由犯行，已於理由內詳敘其調查證據之結果及取捨證據認定之理由。並就丙
○○、甲○○否認犯罪之辯解及江琴台有利於甲○○、丙○○之供述，認非可採，予
以指駁。就形式上觀察，原判決並無未盡調查能事及證據上理由矛盾等違背法令之情
形。至於甲○○在第一審法院審理時雖曾供稱：「我把江琴台帶至大肚山代表林富家
裡」，惟其在第一審及原審既未陳報林富之住址，復未聲請傳喚林富為證，而於原審
最後審判期日，審判長諭知調查證據完畢前，詢問甲○○尚有何證據要調查時，又答
稱：「沒有」（見原審卷第四九頁），本院為法律審，甲○○在本院始執此爭執，自
非依據卷內資料而為指摘。再者被告乙○○在警局坦承參與本件犯罪之供述，能否採
納，與可否採納江琴台之證述作為有利於甲○○之認定，並無必然關聯，原審法院本
於調查所得之證據資料，認江琴台有利於甲○○之證述，乃事後迴護甲○○之詞，核
屬事實審法院採證認事自由判斷職權之合法行使，不能任指為違法。本件上訴意旨置
原判決理由內已詳為說明之事項於不顧，對於原審採證認事之職權行使，究竟如何違
背法令，究有何項證據漏未審酌，復未依據卷內訴訟資料為具體之主張，徒憑己見，
以：「原判決昧於事實，任意推定犯罪事實，對於上訴人等之證據漏而未審」，泛詞
指摘，自非適法之第三審上訴理由，丙○○、甲○○之上訴皆屬違背法律上之程式，
均應駁回。
據上論結，應依刑事訴訟法第三百九十七條、第四百零一條、第三百九十五條前段，
判決如主文。
中      華      民      國    八十九    年      四      月      七      日
                              最高法院刑事第一庭
                                  審判長法官  施  文  仁
                                        法官  張  淳  淙
                                        法官  林  永  茂
                                        法官  蕭  仰  歸
                                        法官  陳  世  淙
      右正本證明與原本無異
                                              書  記  官
中      華      民      國    八十九    年      四      月     十一     日


司法院資訊處製作；財團法人民間司法改革基金會備份。
